ACORDAO-COMPLETO-2542857

ACÓRDÃO 1787/2022 ATA 30/2022 - PLENÁRIO

VISTOS, relatados e discutidos estes autos de representação de possíveis irregularidades na condução dos pregões eletrônicos da Codevasf, relacionadas às aquisições de máquinas e equipamentos pesados (tratores, retroescavadeiras, caminhões pipa, etc.) , com recursos originários das "emendas do relator geral do orçamento - RP9", para serem doados a diversos municípios. 
ACORDAM os ministros do Tribunal de Contas da União, reunidos em sessão plenária, ante as razões expostas pelo relator, em:
9.1. com fulcro no art. 276, § 1º, do RI/TCU, referendar a revogação da medida cautelar adotada pelo relator por meio do despacho contido na peça 381 destes autos, bem como as medidas complementares constantes no mencionado despacho;
9.2. considerar prejudicada, por perda de objeto, o pedido de prorrogação de prazo para atendimento à diligência (ofício 33059/2022-TCU-Seproc, peças 388 e 389) , tendo em vista o superveniente atendimento, conforme demonstrativo das comunicações processuais (peça 394) .

REPRESENTAÇÃO - Revogação de medida cautelar - possíveis irregularidades e ilegalidades perpetradas pelo Governo Federal em razão da criação de um orçamento secreto com o fito de garantir apoio de parlamentares no Congresso Nacional, culminando com a compra de equipamentos superfaturados.

Ministério do Desenvolvimento Regional (MDR); Companhia de Desenvolvimento dos Vales do São Francisco e do Parnaíba (Codevasf); Presidência da República (PR).

3. Interessados: Ministério do Desenvolvimento Regional (MDR); Companhia de Desenvolvimento dos Vales do São Francisco e do Parnaíba (Codevasf); Presidência da República (PR); Deputados Federais Marcelo Ribeiro Freixo e Alessandro Molon; Senador Fernando Bezerra.

13.1. Ministros presentes: Bruno Dantas (na Presidência), Walton Alencar Rodrigues, Benjamin Zymler, Jorge Oliveira e Antonio Anastasia.
13.2. Ministros-Substitutos convocados: Marcos Bemquerer Costa e André Luís de Carvalho.
13.3. Ministro-Substituto presente: Weder de Oliveira (Relator).

ACORDAO-COMPLETO-2555177

Acórdão 2484/2022 - Plenário

WEDER DE OLIVEIRA

Adoto como relatório o despacho (peça 381) prolatado em 4/7/2022, que fundamentou a revogação da medida cautelar ora em apreciação:
"Trata-se de documentação encaminhada pelo deputado federal Marcelo Ribeiro Freixo (PSB/RJ) [footnoteRef:2], com pedido de medida cautelar, por meio da qual, com base em notícias veiculadas pelo jornal "O Estado de São Paulo"[footnoteRef:3], o representante informa que o Governo Federal, por meio da Codevasf, empresa pública vinculada ao MDR, teria destinado recursos provenientes de "emendas do relator-geral do orçamento" para a compra de máquinas pesadas (tratores, retroescavadeiras, caminhões pipa, etc.) , para municípios estratégicos a pretensões eleitorais dos parlamentares, com sobrepreço de até 259% sobre os valores registrados em tabela de referência do governo federal. [2:  Peça 1.]  [3:  Peça 68.] 
Ressalto, inicialmente, que a compra de máquinas e/ou equipamentos pesados (tratores, retroescavadeiras, caminhões, motoniveladoras, etc) , com recursos orçamentários originários de "emendas do relator-geral do orçamento - RP9", não é objeto exclusivo da Codevasf, beneficiária dos termos de execução descentralizadas (TED) concedidos pelo MDR, no exercício de 2020, tratados neste processo. Há também aquisições diretas por entes municipais por meio de convênios celebrados com o Ministério de Desenvolvimento Regional (TC 041.579/2021-6, de minha relatoria) , bem como pelo próprio MDR, a exemplo do pregão 22/2020 (matéria tratada no TC Processo 030.960/2021-5, relatoria do ministro Jorge de Oliveira) [footnoteRef:4].  [4:  A relação dos processos conexos e apensos consta da instrução à peça 378, p. 24 e 25.] 
A Secretaria de Controle Externo de Aquisições Logísticas, após examinar as informações e documentos juntados aos autos decorrentes das medidas saneadoras iniciais, concluiu que[footnoteRef:5]: [5:  Item 5, peça. ] 
"a) não havia elementos que indicassem irregularidade no processo de doação, considerando que aparentemente segue rito que analisa a situação socioeconômica do município - localizado em determinada região abrangida pela área de competência da Codevasf - que eventualmente pleiteia junto à estatal receber máquinas pesadas, segundo exemplo do processo de doação acostado à peça 96; e
b) havia indício de sobrepreço acima de 10% em itens de máquinas pesadas presentes em 8 (oito) processos licitatórios da Codevasf: Pregões Eletrônicos: 37/2020 (item 10) , 65/2020 (itens 1 e 2) , 67/2020 (item 2) , 71/2020 (itens 19 e 20) e 86/2020 (itens 1 e 2) - UASG 195006-Sede; 10/2020 (itens 5 e 6) - UASG 195004-2ªSR; 38/2020 (item 3) - UASG 195002-3ªSR; e 31/2020 (itens 3 e 4) - UASG 195001-5ªSR, demonstrado no quadro à peça 177...". 
Diante disso, a Selog propôs a adoção de medida cautelar para suspender as aquisições dos itens das atas de registros de preços decorrentes das licitações acima destacadas, oitivas da Codevasf e das empresas envolvidas nas aquisições, bem como novas diligências, inclusive à Controladoria-Geral da União. 
Por meio do despacho à peça 183, acolhi a proposta cautelar e as demais medidas saneadoras e de contraditório encaminhadas pela unidade instrutiva.
II
Posteriormente, a Selog examinou as informações e esclarecimentos constantes dos seguintes documentos encaminhados em respostas às oitivas e diligências:
	- Codevasf
pesquisa que estimou preços aceitáveis das máquinas pesadas referentes aos pregões eletrônicos: 37/2020, 65/2020, 67/2020, 71/2020 e 31/2020;
pagamentos a fornecedores que decorrem dos pregões eletrônicos: 54/2020, 67/2020 e 86/2020;
esclarecimentos sobre pesquisas de preços, ordens de fornecimento, pagamentos a fornecedores, adesões às atas de registro de preços pertinentes.
	- CGU
nota de auditoria 906016-01 - que trata de avaliações dos custos de aquisição de equipamentos na Codevast (oriundas de emendas parlamentares) ;
plano de trabalho da ação de controle 906016 - emendas parlamentares - comparação entre o modelo de contratação de Codevasf via sistema de registro de preços e por convênios (objetos: pavimentação e aquisição de equipamentos) .
- Manifestações das empresas XCMG Brasil Indústria Ltda. e da JND Representações Ltda.  
Sobre esses elementos, por considerar relevantes para o deslinde deste processo, reproduzo as seguintes análises, conclusões e encaminhamentos da unidade instrutiva[footnoteRef:6]: [6:  Instrução Selog peça 378.] 
Considerações acerca da metodologia adotada pela CGU acerca da apuração de eventual sobrepreço nas licitações (índice de correção e custo do frete) :
35.	Nesse contexto, é possível concluir que a correção monetária do preço de referência, com a utilização de índice de variação de preços de produtos industriais para mitigar os efeitos deletérios da pandemia da Covid-19, e a inserção do custo do frete para as localidades convenenentes mostraram-se adequadas para apurar quantia que seguramente não excederia o real valor devido, caso exista débito decorrente de sobrepreço das máquinas pesadas, em conformidade com o que preceitua art. 210, § 1º, inciso II, do Regimento Interno/TCU.
36.	Ademais, os preços de referência aceitáveis dos itens de máquinas pesadas, estabelecidos de acordo com a metodologia adotada pela Selog, conferem mais robustez ao trabalho realizado pela CGU, tendo em vista que os valores registrados no quadro 1 referentes aos levantamentos da CGU e da Selog estão bem próximos e representam uma variação inferior a 10%, quando comparáveis.";
Gestão inadequada das atas de registro de preços para aquisição de máquinas pesadas gerando prejuízo ao erário
"38.	Segundo a CGU, com o grande número de licitações para contratação por ARPs realizadas pela Codevasf, há um elevado número de atas para gerir, muitas com valores significativamente diferentes para equipamentos similares, muitas vezes de marca e modelo idênticos.
39.	Nesse contexto, em suma, informa que, no âmbito da própria estatal, a Codevasf teria aderido a ARPs mais onerosas em detrimento de outras mais econômicas e ainda vigentes, em valores que variam de R$ 435 mil e R$ 716 mil - para aquisição de motoniveladoras. 
40.	Dentre outros exemplos da má gestão das ARPs da Codevasf, expõe que houve a contratação de 4 (quatro) motoniveladoras, por meio de adesão à ARP 37/2020-UASG 195004-2ªSR-BA (itens 3 e 4) , pelo valor de R$ 716.743,17. Acontece que essa mesma unidade da Codevasf teria a ARP 10/2020-UASG 195004-2ªSR-BA (itens 3 e 4) vigente e com o citado objeto registrado por R$ 600.500,00. Destaca que essa aquisição configuraria um prejuízo de aproximadamente R$ 464 mil.
41.	Ao final, recomenda que a companhia busque os menores preços mesmo nas contratações da gerenciadora de ARP vigente, tendo em vista a existência na sede e nas superintendências regionais de diversas ARPs para um mesmo objeto.
	(...) 
43.	Ante a informação prestada pela CGU, por ora, cabe a oitiva da Codevasf para que esclareça a opção por contratar itens de máquinas pesadas (motoniveladoras) relativos a atas de registro de preços mais onerosas em detrimento de outras mais econômicas, vigentes para o mesmo período e com saldo para contratações e/ou adesões, considerando o que foi descrito no Relatório da Ação de Controle 906016 da CGU (peça 352) , e que configura ato de gestão antieconômico em afronta ao caput do art. 31 da Lei 13.303/2016 (princípio da economicidade) .
44.	Além disso, por ocasião do mérito do presente processo, e após ouvi-la em sede de construção participativa de deliberações, nos termos do art. 14 da Resolução-TCU 315/2020, vislumbra-se possível determinação deste Tribunal para que a Codevasf estabeleça procedimento administrativo interno que oriente as suas unidades (sede e superintendências regionais) a buscar preços mais econômicos de máquinas pesadas  dentre as atas de registro de preços que gerenciam de forma concomitante, em obediência ao caput do art. 31 da Lei 13.303/2016 (princípio da economicidade) e ao caput do art. 37 da Constituição Federal (princípio da eficiência) .      
45.	Por fim, deve-se diligenciar a companhia para que encaminhe:
a) cópia integral do processo de pagamento (contendo ordem de fornecimento, nota fiscal, notas de empenho e de liquidação, ordem bancária etc.) para cada uma das aquisições realizadas nas ARPs: 10/2020 (itens 3 e 4) e 37/2020 (itens 3 e 4) - UASG 195004-2ªSR-BA; 14/2020 (item 3) - UASG 195011-6ªSR-BA; 2/2020 (item 16) - UASG 195003-4ªSR-SE; e 34/2019 (item 5) - UASG 195006-Sede; e
b) cópia integral de eventual processo de adesão feita pela sede ou por superintendências Regionais da Codevasf referente às ARPs: 10/2020 (itens 3 e 4) e 37/2020 (itens 3 e 4) - UASG 195004-2ªSR-BA; 14/2020 (item 3) - UASG 195011-6ªSR-BA; 2/2020 (item 16) - UASG 195003-4ªSR-SE; e 34/2019 (item 5) - UASG 195006-Sede.
	Considerações sobre a pesquisa de preços realizada pela Codevasf
"47.	Observa-se que, de modo geral, o procedimento de pesquisa de preços da Codevasf (sede e superintendências regionais) não é realizado de forma padronizada pela estatal, a exemplo daquele que estabeleceu o valor máximo aceitável para o Pregão Eletrônico 10/2020- UASG 195004-2ªSR-BA (itens 5 e 6) - identificado com sobrepreço, conforme análise adiante -, tendo em vista que foi utilizada somente a tabela Sinapi/BA para estimar o preço aceitável de motoniveladora para os referidos itens. Essa ausência de padronização do procedimento que busca estabelecer critério de valor aceitável pode acarretar distorção da cesta de preços de máquinas pesadas que subsidia a estimativa do que pode ser razoável. 
48.	Quando comparados os preços máximos aceitáveis dos equipamentos entre si nas diversas unidades da Codevasf, sobretudo naquelas que estão próximas - localizadas na região Nordeste -, constata-se que, para licitações que buscam contratar o mesmo tipo de máquina pesada (motoniveladora, retroescavadeira, pá carregadeira etc.) , os critérios de valor aceitável estão com diferença acima de 10%. Isso pode impactar negativamente o preço máximo aceitável fixado pela companhia e, por conseguinte, contribuir para a eventual existência de sobrepreço nos pregões da Codevasf, principalmente caso não ocorra competividade no certame. O Quadro 3 exemplifica os casos encontrados."
Quadro 3 - Exemplos de pregões eletrônicos que possuem grande diferença (acima de 10%) no critério de valor aceitável definido pelas unidades da Codevasf (região Nordeste) - retirados de licitações realizadas em dezembro/2020.
	Pregão Eletrônico
	Objeto
	UASG
	Data da Ata do Pregão Eletrônico
	Preço Máximo Aceitável (R$) 
	Diferença (%) 

	14/2020 (item 3) 
	Motoniveladora
	195011-6ªSR-BA
	2/12/2020
	563.481,74
	28,42%

	31/2020 (itens 3 e 4) 
		195001-5ªSR-AL
	22/12/2020
	723.633,33
	
	14/2020 (itens 4 e 5) 
	Retroescavadeira
	195011-6ªSR-BA
	2/12/2020
	233.795,40
	25,57%

	31/2020 (itens 5 e 6) 
		195001-5ªSR-AL
	22/12/2020
	293.575,00
	
	38/2020 (item 1) 
	Pá Carregadeira
	195002-3ªSR-PE
	31/12/2020
	325.565,66
	10,42%

	14/2020 (item 2) 
		195011-6ªSR-BA
	2/12/2020
	359.500,00
	
	28/2020 (itens 19 e 20) 
	Trator de Esteira
	195003-4ªSR-SE
	7/12/2020
	662.629,96
	14,30%

	38/2020 (item 3) (*) 
		195002-3ªSR-PE 
	31/12/2020
	757.368,62
	
Fonte: Informação extraída do Portal de Compras Governamentais (peça 366) .
 (*) Pregão Eletrônico identificado com sobrepreço nestes autos.
49.	Em relação a motoniveladoras, adicionalmente, verifica-se que, em outubro/2020, a Codevasf registrou para o mesmo Pregão Eletrônico 10/2020-UASG 195004-2ªSR-BA - identificado com sobrepreço nestes autos - critérios de valor aceitável completamente distintos para equipamentos aparentemente idênticos. O Quadro 4 demonstra a situação encontrada.
Quadro 4 - Pregão Eletrônico 10/2020 possui grande diferença no critério de valor aceitável (acima de 10%) para itens idênticos definido pela Codevasf (UASG 195004-2ªSR-BA) - retirado de licitação realizada em outubro/2020.
	Pregão Eletrônico
	Objeto
	UASG
	Data da Ata do Pregão Eletrônico
	Preço Máximo Aceitável (R$) 
	Diferença (%) 

	10/2020 (itens 3 e 4) 
	Motoniveladora
	195004-2ªSR-BA
	6/10/2020
	718.537,00
	30,80%

	10/2020 (itens 5 e 6) 
				939.862,77
	
Fonte: Informação extraída do Portal de Compras Governamentais (peça 367) 
50.	Essa constatação será objeto de oitiva da Codevasf, conforme análise adiante.
51.	Ante a situação encontrada, quando do mérito da presente representação, após ouvi-la em sede de construção participativa de deliberações, é possível recomendar à Codevasf que elabore e mantenha banco de preços periodicamente atualizado de equipamentos adquiridos de forma recorrente, a exemplo das máquinas pesadas (motoniveladora, retroescavadeira, escavadeira hidráulica, pá carregadeira etc.) , a fim de estabelecer preço comparativo aceitável nas licitações realizadas pelas suas unidades (sede e superintendências regionais) , e de diminuir o risco de sobrepreço, bem como proporcionar eficiência na gestão e aplicação de recursos públicos, conforme previsão do caput do art. 37 da Constituição Federal e art. 31 da Lei 13.303/2016. 
	Esclarecimentos sobre a metodologia ajustada para aferir o sobrepreço 
"52.	Preliminarmente, é fundamental esclarecer que houve um ajuste na metodologia utilizada por esta UT para aferir o sobrepreço consignado na instrução precedente (peça 178) , tendo em vista que, naquela ocasião, não se levou em consideração o custo do frete das localidades das licitações encontradas no Painel de Preços do Governo Federal, além de terem sido coletados pregões ao longo de um período mais extenso entre outubro/2020 e dezembro/2020 - essa prática ocorreu em razão da elevada quantidade de licitações da Codevasf para aquisição de máquinas pesadas que poderiam ser objetos da presente representação. 
53.	A metodologia ajustada, a fim de estimar preços mais próximos do praticado em aquisições públicas similares, é bastante simples, pois utiliza, como referência, a mediana de contratações similares, sem frete, encontradas no Painel de Preços do Governo Federal, restritas a outubro/2020 a dezembro/2020 ou somente dezembro/2020 - períodos em que a maioria das ARPs do Anexo I foi assinada. Essa restrição teve o objetivo de comparar preços entre os períodos e de mitigar a possível variação do índice que mede os preços de máquinas pesadas (utilizado pela CGU para atualizar os preços dos equipamentos, conforme já exposto nesta instrução) . Àquela mediana "sem frete", somou-se o valor do frete (obtido da memória de cálculo da CGU - peça 362) para o local da entrega do equipamento. 
54.	Nessa metodologia, não seria razoável aplicar índice de correção monetária, vez que se compara preços de aquisições de máquinas pesadas que estão no mesmo lapso temporal das assinaturas das ARPs (outubro/2020 a dezembro/2020 ou somente dezembro/2020) .
55.	Dessa forma, repisa-se, os valores obtidos pela Selog, ao adotar esse modo de calcular o preço de referência, são bem próximos aos aferidos pela CGU, segundo registrado no Quadro 1 desta instrução, e que nortearam a recomendação do seu relatório, no sentido de repactuar ou cancelar os itens com sobrepreço (peça 352, p. 75) ."
56.	Por fim, destaca-se que, ao preço de referência encontrado pela Selog, adicionou-se 10% diante de ser razoável e tolerável considerar eventual oscilação do preço de mercado das máquinas pesadas, com fundamento no caput do art. 2º do Decreto 10.024/2019 (princípio da razoabilidade) ; e no inc. I do §1º do art. 31 da Lei 13.303/2016, que prevê que o sobrepreço ocorre quando os preços orçados para a licitação ou contratados são expressivamente superiores aos preços referenciais de mercado."
	Análise de sobrepreço de máquinas pesadas
Motoniveladora (Pregões Eletrônicos 65/2020-UASG 195006-Sede (itens 1 e 2) , 86/2020-UASG 195006-Sede (itens 1 e 2) , 10/2020-UASG 195004-2ªSR-BA (itens 5 e 6) e 31/2020-UASG 195001-5ªSR-AL (itens 3 e 4) e 12/2019-UASG 195011-6ªSR-BA (item 7) .  
"58.	Consoante demonstra o quadro de peça 375, p. 1-2, ao se utilizar aquisições públicas similares para motoniveladoras no período de outubro/2020 a dezembro/2020 para aferir o sobrepreço - período utilizado na instrução precedente de peça 178 - constata-se que todos os pregões eletrônicos da Codevasf estariam com sobrepreço, já considerada a margem tolerável de 10% do preço de referência Selog.
59.	Quando se restringe o período a dezembro/2020 - com base em contratações públicas similares do Painel de Preços do Governo Federal levantadas no TC Processo 030.960/2021-5 (processo conexo a presente representação) -, percebe-se que o sobrepreço do Pregão Eletrônico 65/2020-UASG 195006-Sede (itens 1 e 2) não se sustenta.
60.	Nesse contexto, especificamente em relação ao preço de motoniveladora, e em que pese a utilização do mês de dezembro/2020 como referência para aferir o sobrepreço, excetuando-se o que foi apurado no Pregão Eletrônico 10/2020-UASG 195004-2ªSR (itens 5 e 6) , é possível afirmar que não há evidência segura que permita confirmar que o sobrepreço, registrado no quadro à peça 375, p. 1 para os Pregões Eletrônicos 86/2020-UASG 195006-Sede (itens 1 e 2) e 31/2020-UASG 195001-5ªSR-AL (itens 3 e 4) , manteve-se ao longo de 2021. Explica-se, em consonância com o que foi verificado no TC Processo 030.960/2021-5 (conexo) , é perceptível o aumento dos preços das referidas máquinas pesadas no decorrer de 2021 - período em que as ARPs em análise estavam válidas -, impulsionado provavelmente pelos efeitos negativos da pandemia na cadeia produtiva do bem.
61.	Tal fato foi descrito nos TC Processo 030.960/2021-5 e TC 041.579/2021-6 (conexos) e ratificado no presente processo, com base em contratações públicas similares, realizadas de julho/2021 a agosto/2021. O quadro de peça 376 sintetiza o procedimento realizado.
62.	Sabe-se que existe o vínculo obrigacional de o fornecedor manter o preço registrado na ata durante o curso de sua validade, salvo a liberação do compromisso prevista no art. 19 do Decreto 7.892/2013. Nesse contexto, os preços registrados nos itens das ARPs originárias dos Pregões Eletrônicos 86/2020-UASG 195006-Sede (itens 1 e 2) e 31/2020-UASG 195001-5ªSR (itens 3 e 4) deveriam se manter ao longo da validade das atas (ano de 2021) , normalmente por um período de até 1 ano, desde a sua assinatura. Inclusive, sob esse mesmo aspecto, também deveria ocorrer a manutenção do sobrepreço identificado, com base em contratações similares feitas por outros entes públicos em dezembro/2020.
63.	No entanto, por outro prisma, invocando-se mais uma vez o conhecimento público dos efeitos perversos da pandemia no custo de produção de bens industriais, corroborado pelo fato descrito no TC Processo 030.960/2021-5 (conexo) que trata da desistência em massa de fornecedores com preços registrados nas atas decorrentes do Pregão Eletrônico 22/2020-MDR (licitação analisada naqueles autos) , que, por sua vez, possivelmente provocou aumento no preço praticado no mercado ao longo de 2021. Isso significa que, seguramente, não se pode afirmar que houve sobrepreço no momento da contratação das motoniveladoras, em data posterior à da assinatura das atas, conforme demonstrado nos quadros das análises comparativas de preços e de resumo do sobrepreço (peças 375 a 377) .
64.	Portanto, excetuando-se o sobrepreço apurado no Pregão Eletrônico 10/2020-UASG 195004-2ªSR (itens 5 e 6) - quadro de peça 376 -, pode-se concluir que não há evidência segura que permita estimar a existência de sobrepreço ou superfaturamento nas contratações de motoniveladoras, realizadas em 2021, que decorrem dos Pregões Eletrônicos 86/2020-UASG 195006-Sede (itens 1 e 2) e 31/2020-UASG 195001-5ªSR (itens 3 e 4) analisados por esta UT.
65.	Por fim, no tocante ao Pregão Eletrônico 12/2019-UASG 195011-6ªSR-BA (item 7) - identificado com sobrepreço pela CGU e com ARP válida durante o ano de 2020, e encerrada em dezembro/2020 -, observa-se que, em conformidade com o que foi apurado pela CGU, também houve sobrepreço, de acordo com o que demonstra o quadro de peça 375, p. 1-2.
Escavadeira Hidráulica (Pregão Eletrônico 67/2020-UASG 195006-Sede (item 2) .
 (...) 
69.	Assim, considerando que se estima valor mais próximo da realidade praticada nas contratações públicas similares; que o preço registrado na ARP da Codevasf é 6,78% menor que o da ARP do MDR; que no âmbito do que foi apurado no TC Processo 030.960/2021-5 (conexo) o fornecedor defendeu a impraticabilidade do preço estimado pela CGU, e, por fim, há de se mencionar os efeitos deletérios da pandemia na cadeira produtiva das máquinas pesadas ao longo de 2021, consoante já destacado nesta instrução, entende-se que não se pode estimar com razoável segurança o sobrepreço para o referido item.
Pá Carregadeira (Pregões Eletrônicos 10/2020-UASG 195004-2ªSR-BA (item 8) , 14/2020-UASG 195011-6ªSR-BA (item 2) , 37/2020- UASG 195004-2ªSR-BA (itens 7 e 8) e 12/2019-UASG 195011-6ªSR-BA (item 5) .
70.	Em que pese a CGU tenha consignado a existência de sobrepreço nos citados itens dos pregões eletrônicos, com base na metodologia esclarecida nesta instrução, não foi possível ratificar o que foi apurado por aquele órgão de controle interno, conforme estimativa de preços registrada no quadro de peça 375, p. 3-4. 
Retroescavadeira (Pregões Eletrônicos 31/2020-UASG 195001-5ªSR-AL (itens 5 e 6) e 37/2020-UASG 195004-2ªSR-BA (itens 1 e 2) .
71.	O quadro de peça 375, p. 7-8, demonstra que há sobrepreço no Pregão Eletrônico 37/2020-UASG 195004-2ªSR-BA (itens 1 e 2) .
Trator de Esteira (Pregões Eletrônicos 37/2020-UASG 195006-Sede (item 10) , 71/2020-UASG 195006-Sede (itens 19 e 20) e 38/2020-UASG 195002-3ªSR-PE (item 3) .
71.	O quadro de peça 375, p. 9-10, demonstra que há sobrepreço em todos os pregões eletrônicos analisados para aquisição de trator de esteira. O relatório da CGU não reportou sobrepreço para o referido item.
	Considerações acerca das atas de registro de preços que estão com sobrepreço
73.	Consoante já exposto nesta instrução, vislumbra-se que o sobrepreço examinado decorre da falta de padronização do procedimento administrativo que busca estimar o critério de valor aceitável das aquisições das unidades da Codevasf (superintendências regionais e sede) , considerando que são equipamentos semelhantes, senão idênticos, e com preços aceitáveis muito distintos, sobretudo para a região Nordeste, de acordo com o que foi demonstrado nos Quadros 3 e 4 desta instrução. 
74.	Nesse contexto, a fim de mitigar as inconsistências de preços aceitáveis, relembra-se a mencionada proposta de recomendação, por ocasião do mérito do presente processo, no sentido de que a estatal elabore um banco de preços atualizado periodicamente com os preços das máquinas pesadas (motoniveladora, retroescavadeira, trator de esteira etc.) adquiridas de forma recorrente. 
75.	Todas as ARPs com sobrepreço estão com suas respectivas datas de validade expiradas, de acordo com consulta ao Portal de Compras Governamentais (peça 358) . Ainda, segundo esclarecimentos prestados pela Codevasf (peça 328, p. 2-4) , informações da nota de auditoria da CGU (peça 303, p. 18) , consultas ao Portal da Transparência (peças 368 a 372) e ao Portal de Compras do Governo Federal (peça 358) , não houve contratação (emissão de ordem de fornecimento) , pagamento ou adesão às ARPs, com exceção do:
a) item 5 (motoniveladora) da ARP decorrente do Pregão Eletrônico 10/2020-UASG 195004-2ªSR-BA - em que houve adesão à ARP pela Codevasf-Sede (UASG 195006) , em 23/12/2020 (peça 328, p. 4; e peça 358, p. 63-69) ; e
b) item 7 (motoniveladora) da ARP originária do Pregão Eletrônico 12/2019-UASG 195011-6ªSR-BA - em que houve adesão à ARP pela Codevasf-2ªSR-BA (UASG 195004) , em 24/12/2019 (peça 358, p. 97-101) . Embora registrada a adesão no Portal de Compras Governamentais, não foi identificado pagamento para o item ao fornecedor Grampar Comércio de Máquinas e Equipamentos Eireli (CNPJ 30.524.715/0001-04) , conforme consulta ao Portal da Transparência (peça 368) .
76.	Além disso, segundo informação da Codevasf (peça 328, p. 3) , foi emitida a Ordem de Fornecimento 0.0808/2020 para a contratação dos itens 19 e 20 da ARP oriunda do Pregão Eletrônico 71/2020-UASG 195006-Sede. No entanto, a empresa (Otmiza Comercial Ltda.) apresentou solicitação de reequilíbrio econômico-financeiro da ordem de 15,68%, que foi indeferido e, diante da negativa em honrar com a ARP assinada, seria instaurado processo de apuração de responsabilidade em seu desfavor.
77.	O Quadro 6 resume a situação das ARPs da Codevasf com sobrepreço a respeito de contratações (emissão de ordem de fornecimento) , adesões, pagamentos e validade.
78.	Considerando que em 23/12/2020 houve adesão à ARP com sobrepreço feita pela própria Codevasf, conforme esclarecimento prestado pela companhia e consulta ao Portal de Compras Governamentais (peças 328, p. 4; e 358, p. 63-69) , por ora, cabe diligenciá-la para que encaminhe:
a) cópia integral do processo de pagamento (ordem de fornecimento, nota fiscal, notas de empenho e de liquidação, ordem bancária etc.) para a aquisição realizada mediante adesão da Codevasf (UASG 195006-Sede) à ARP 10/2020 (item 5 - motoniveladora) - UASG 195004-2ªSR-BA; e
b) cópia integral do processo de adesão feita pela Codevasf (UASG 195006-Sede) à ARP 10/2020 (item 5 - motoniveladora) - UASG 195004-2ªSR-BA.
79.	Chama atenção que a adesão ao item 5 (motoniveladora) da ARP 10/2020-UASG 195004-2ªSR-BA (com sobrepreço) feita pela própria Codevasf (UASG 195006-Sede) ocorreu em 23/12/2020, momento posterior à decisão de o Tribunal suspender cautelarmente as aquisições referentes ao citado item, segundo depõe informação extraída do Portal de Compras Governamentais (peça 358, p. 63-69) . Isso caracteriza descumprimento de decisão do TCU.
80.	O não cumprimento de decisão do TCU, sem causa justificada, enseja, por ocasião do mérito do presente processo, a aplicação da multa prevista no art. 58, inciso IV, da Lei 8.443/1992, prescindindo de realização de prévia audiência, nos termos do art. 268, § 3º, do Regimento Interno do TCU, consoante alertado ao gestor responsável à peça 190, Sr. Marcelo Andrade Moreira Pinto, Diretor-Presidente da Codevasf.
81. Em relação à cautelar, entende-se que ela deve ser revogada, pois perdeu o seu objeto, considerando que todas as ARPs analisadas por esta UT já estão com suas respectivas validades expiradas, conforme demonstra o Anexo I desta instrução.
Manifestação das Sociedades Empresariais acerca da oitiva:
Análise da oitiva da empresa XCMG Brasil Indústria Ltda.
 (...) 
90.	..., em consulta ao Portal de Compras Governamentais (peça 367) , verifica-se que as ofertas dos licitantes para os itens 3, 4, 5 e 6 do Pregão Eletrônico 10/2020-UASG 195004-2ªSR-BA tratam da mesma marca (XCMG) /fabricante (XCMG) /modelo/versão (GR1803BR) de motoniveladora, com preços máximos aceitáveis distintos e homologados pela Codevasf. Em outras palavras, os licitantes - XCMG Brasil Indústria Ltda. (itens 3 e 5) , JND Representações Ltda. (item 6) e Rezetec Comércio e Serviços Eireli (item 4) - ofertaram motoniveladoras idênticas - marca (XCMG) /fabricante (XCMG) /modelo/versão (GR1803BR) - que teriam critérios de valor aceitável diferenciados para os itens 3-4 e 5-6, considerando o porte do equipamento, conforme demonstram os resultados por fornecedor e as respectivas propostas (peças 367 e 374) . 
91.	Nesse contexto, cabe a oitiva da Codevasf para que se manifeste sobre ter homologado oferta de licitante (XCMG Brasil Indústria Ltda.) - objeto: motoniveladora - marca (XCMG) /fabricante (XCMG) /modelo/versão (GR1803BR) - para os itens 3 e 5 do Pregão Eletrônico 10/2020-UASG 195004-2ªSR-BA, contendo especificação de motoniveladora idêntica, considerando que a licitação previa critérios de valor aceitável diferentes e porte do equipamento diferenciado, o que viola aparentemente o princípio da economicidade, previsto no caput do art. 31 da Lei 13.303/2016.
Análise da oitiva da empresa JND Representações Ltda.
94.	A documentação apresentada pela JND Representações Ltda. (peças 306 a 326) e pela Codevasf (peça 335, p. 41-111) atestam que ela cumpriu com as obrigações decorrentes dos certames, e que atualmente não estaria mais enquadrada como empresa de pequeno porte, nos termos do que disciplina a legislação regente, sendo possível concluir que isso afasta a suposta irregularidade aventada pelo MP/TCU - representante no TC Processo 014.821/2021-4 (apenso) .
95.	A amostra de pesquisa de preços no Painel de Preços do Governo Federal  apresentada pela JND Representações Ltda. (peças 309 a 312 - escavadeira hidráulica - e 320 a 323 - motoniveladora) reforça o que foi exposto na análise da oitiva da Codevasf nesta instrução, corroborando a conclusão de que não há evidência segura de que os Pregões Eletrônicos 65/2020-UASG 195006 (item 2 - motoniveladora)  e o 67/2020-UASG 195006 (item 2 - escavadeira hidráulica) , ambos vencidos pela empresa, estão com sobrepreço, em consonância com entendimentos semelhantes consignados nos TC Processo 030.960/2021-5 - apurou sobrepreço em aquisição de máquinas pesadas no Pregão Eletrônico 22/2020-MDR - e TC Processo 041579/2021-6 - apurou sobrepreço em convênios celebrados pelo MDR e centenas de municípios -, ambos processos conexos aos presentes autos.'
III
"8.	Como visto, para os fins da aferição da existência de sobrepreço e das medidas de controle adotadas neste processo, os preços de referência aceitáveis das máquinas pesadas, objeto dos pregões verificados nesta representação, foram estabelecidos a partir de metodologias próprias e conservadoras formuladas pela Selog e CGU e em patamares bem próximos.
9.	Apurou-se gestão inadequada de atas de registros de preços ("... com valores significativamente diferentes para equipamentos similares, muitas vezes de marca e modelo idênticos") , consoante demonstrado no quadro 2 antes citado, com possibilidade de ocorrer prejuízo efetivo ao erário, caso se concretizassem os pagamentos.
10.	Isso decorreu em certa medida pela ausência de padronização nos procedimentos de pesquisa para fixação de preços aceitáveis (Codevasf sede e superintendências regionais) , acarretando distorções da base de preços de referência para equipamentos semelhantes, a exemplo do que ocorreu com os preços das motoniveladoras (pregão eletrônico 10/2020 - SR-BA) , identificado com sobrepreço.
11.	Embora tenha sido confirmada a existência de sobrepreço na maioria das atas de registro de preços objeto da medida cautelar por mim adotada nestes autos, consoante demonstrado no quadro 6 reproduzido anteriormente neste despacho, todas elas tiveram vigência expirada, e o únicos itens com ordens de fornecimento emitidas (trator de esteira) não foram honrados pela empresa contratada por ter sua solicitação de reequilíbrio econômico-financeiro indeferida pela Codevasf. 
12.	Ante o exposto, acolho a proposta de revogar, por perda de objeto, a medida cautelar prolatada no despacho à peça 183, referendada pelo Acórdão 2448/2021-TCU-Plenário, e autorizo a realização das medidas saneadoras complementares sugeridas no item 98 da instrução da Selog.
13.	Outrossim, considero que desde já cabe encaminhar cópia da instrução (peça 378) e do relatório da ação de controle CGU 906016 (peça 352) à Secretaria de Infraestrutura Hídrica, de Comunicação e de Mineração (SeinfraCOM) , uma vez foram contemplados nesses documentos, além do exame e apuração de sobrepreço em licitações para aquisição de máquinas pesadas, pontos relevantes da eficiência na aplicação de recursos provenientes das emendas parlamentares no âmbito da Política Nacional de Desenvolvimento Regional (PNDR) a cargo da Codevasf, e também sobre custo de pavimentação de vias.
Restituam-se os autos à Selog para as providências a seu encargo."
2. Após a prolação do despacho que revogou a medida cautelar adotada nos autos e autorizou a realização das medidas saneadoras adicionais, foi requerida prorrogação de prazo para atendimento do ofício de diligência 33059/2022-TCU-Seproc (peça 384) . A Secretaria de Gestão de Processos propôs atendimento ao pleito (peça 389) .
É o relatório.

Pedro Henrique Adoglio Benradt (OAB-SP 327.754/OAB-SP), representando XCMG Brasil Indústria Ltda.

Não atuou.

REPRESENTAÇÃO. COMPRA DE MÁQUINAS PESADAS COM RECURSOS PROVENIENTES DE "EMENDAS DO RELATOR-GERAL DO ORÇAMENTO (RP9)". PREGÕES ELETRÔNICOS PARA REGISTRO DE PREÇOS. DILIGÊNCIAS. EVIDÊNCIAS DE SOBREPREÇO EM ITENS DE ALGUNS CERTAMES. CONSTATAÇÃO EM RELATÓRIO DA CGU 968.685 DE "ALTO RISCO" OU "RISCO EXTREMO" DE SOBREPREÇO EM CONVÊNIOS DO MDR. UTILIZAÇÃO DE METODOLOGIAS PARA ESTABELECIMENTO DE PREÇOS REFERENCIAIS ACEITÁVEIS. ADOÇÃO DE MEDIDA CAUTELAR. CONSTITUIÇÃO DE PROCESSO APARTADO. NOVAS MEDIDAS SANEADORAS. FIM DA VIGÊNCIA DAS ARP COM SOBREPREÇO. OITIVAS E DILIGÊNCIAS COMPLEMENTARES À CODEVASF. APRECIAÇÃO PELO PLENÁRIO DA REVOGAÇÃO, POR PERDA DE OBJETO, DA MEDIDA CAUTELAR ADOTADA.

REPRESENTAÇÃO (REPR)

Secretaria de Controle Externo de Aquisições Logísticas (Selog).

Trata-se de documentação encaminhada pelo deputado federal Marcelo Ribeiro Freixo (PSB/RJ) [footnoteRef:2], com pedido de medida cautelar, por meio da qual, com base em notícias veiculadas pelo jornal "O Estado de São Paulo"[footnoteRef:3], o representante informa que o Governo Federal, por meio da Codevasf, empresa pública vinculada ao MDR, teria destinado recursos provenientes de "emendas do relator-geral do orçamento" para a compra de máquinas pesadas (tratores, retroescavadeiras, caminhões pipa, etc.) , para municípios estratégicos a pretensões eleitorais dos parlamentares, com sobrepreço de até 259% sobre os valores registrados em tabela de referência do governo federal. [2:  Peça 1.]  [3:  Peça 68.] 
Como visto no relatório precedente, para os fins da aferição da existência de sobrepreço e das medidas de controle adotadas neste processo, os preços de referência aceitáveis das máquinas pesadas, objeto dos pregões verificados nesta representação, foram estabelecidos a partir de metodologias próprias e conservadoras formuladas pela Selog e CGU e em patamares bem próximos.
Apurou-se gestão inadequada de atas de registros de preços ("... com valores significativamente diferentes para equipamentos similares, muitas vezes de marca e modelo idênticos") , consoante demonstrado no quadro 2 antes citado, com possibilidade de ocorrer prejuízo efetivo ao erário, caso se concretizassem os pagamentos.
Isso decorreu em certa medida pela ausência de padronização nos procedimentos de pesquisa para fixação de preços aceitáveis (Codevasf sede e superintendências regionais) , acarretando distorções da base de preços de referência para equipamentos semelhantes, a exemplo do que ocorreu com os preços das motoniveladoras (pregão eletrônico 10/2020 - SR-BA) , identificado com sobrepreço.
Embora tenha sido confirmada a existência de sobrepreço na maioria das atas de registro de preços objeto da medida cautelar por mim adotada nestes autos, consoante demonstrado no quadro 6 reproduzido anteriormente neste despacho, todas elas tiveram vigência expirada, e o únicos itens com ordens de fornecimento emitidas (trator de esteira) não foram honrados pela empresa contratada por ter sua solicitação de reequilíbrio econômico-financeiro indeferida pela Codevasf. 
Nesse contexto, acolhi a proposta de revogar, por perda de objeto, a medida cautelar prolatada no despacho à peça 381, referendada pelo Acórdão 2448/2021-TCU-Plenário, e autorizei a realização das medidas saneadoras complementares sugeridas no item 98 da instrução da Selog (peça 378) .
Após a prolação do despacho que revogou a medida cautelar adotada nos autos e autorizou a realização das medidas saneadoras adicionais, foi requerida prorrogação de prazo para atendimento do ofício de diligência 33059/2022-TCU-Seproc (peça 384) . A Secretaria de Gestão de Processos propôs atendimento ao pleito (peça 389) . Posteriormente a diligência objeto do referido pedido foi atendida, conforme demonstrativo à peça, perdendo seu objeto.
Assim, com fundamento no art. 276, § 1º, do RI/TCU, manifesto-me no sentido de que seja adotada a decisão que ora submeto à apreciação deste Colegiado, consoante sistemática adotada por meio da comunicação da presidência ao Plenário em 25/10/2017.
TCU, Sala das Sessões Ministro Luciano Brandão Alves de Souza, em 3 de agosto de 2022.
Weder de Oliveira
Relator